【裁判字號】    97,訴,1255
【裁判日期】    971128
【裁判案由】    損害賠償等
【裁判全文】
臺灣桃園地方法院民事判決              97年度訴字第1255號
原      告
即反訴被告  愷得醫材科技股份有限公司
法定代理人  丁○○
訴訟代理人  翁志明律師
被      告
即反訴原告  慷騰企業有限公司
法定代理人  甲○○
訴訟代理人  乙○○
上列當事人間請求損害賠償等事件，於民國97年11月19日辯論終
結，本院判決如下：
    主      文
被告應將附表所示之模具返還原告。
原告其餘之訴駁回。
本訴訴訟費用由被告負擔百分之四十六，餘由原告負擔。
本判決第一項於原告以新台幣貳拾玖萬陸仟元為被告供擔保後，
得假執行。但被告如以新臺幣捌拾捌萬陸仟元為原告預供擔保，
得免為假執行。
原告其餘假執行之聲請駁回。
反訴原告之反訴及假執行之聲請均駁回。
反訴訴訟費用由反訴原告負擔。
    事實及理由
甲、程序方面：
一、按被告於言詞辯論終結前，得在本訴繫屬之法院，對於原告
    及就訴訟標的必須合一確定之人提起反訴；反訴之標的，如
    專屬他法院管轄，或與本訴之標的及其防禦方法不相牽連者
    ，不得提起。反訴，非與本訴得行同種之訴訟程序者，不得
    提起，民事訴訟法第259 條、第260 條第1 、2 項分別定有
    明文。所謂反訴之標的與本訴之標的及其防禦方法有牽連關
    係，乃指反訴標的之法律關係與本訴標的之法律關係兩者之
    間，或反訴標的之法律關係與本訴被告作為防禦方法所主張
    之法律關係兩者之間，有牽連關係而言。舉凡本訴標的之法
    律關係或作為防禦方法所主張之法律關係，與反訴標的之法
    律關係同一，或當事人雙方所主張之權利，由同一法律關係
    發生，或本訴標的之法律關係發生之原因，與反訴標的之法
    律關係發生之原因，其主要部分相同，均可認兩者間有牽連
    關係。查本件本、反訴訴訟標的之法律關係其發生之原因相
    同，且訴訟資料共通，並可互為利用，又本訴與反訴均行同
    種程序，合併審理並無窒礙難行之處，反有助於解決紛爭，
    故本件被告提起反訴自應准許，合先敘明。
二、按訴狀送達後，原告不得將原訴變更或追加他訴，但擴張或
    減縮應受判決事項之聲明者，不在此限，民事訴訟法第 255
    條第1 項第3 款定有明文。經查，反訴原告起訴時聲明：反
    訴被告應給付反訴原告新台幣（下同）886,000 元，及自起
    訴狀繕本送達翌日起至清償日止，按年息5 ％計算之利息（
    卷第82、87頁）。嗣於本院民國97年11月19日言詞辯論時，
    當庭提出追加訴之聲明狀，擴張聲明為反訴被告應給付原告
    1,512,600 元，及自訴狀繕本送達翌日起至清償日止，按年
    息5 ％計算之利息（卷第181 頁以下），核與前開規定並無
    不符，應予准許。
乙、實體方面：
壹、本訴部分：
一、本訴原告主張：原告為醫療器材之專業廠商，因製造醫材之
    需，於93年9 月8 日、95年5 月18日先後向被告訂購模具品
    名為「呼吸器腳架（模具編號：E-500-01～08）」、「MR41
    0 潮濕器支架（模具編號：VA-819）」之模具（即如附表所
    示之模具），兩造並簽訂「模具訂購合約」（下稱系爭訂購
    合約書）及「模具保管書」（下稱系爭保管書），且約定原
    告僅需支付被告該等模具定價之一半金額，於該等模具完成
    經原告驗收完成後付款予被告，而該等模具定價分別為1,70
    0,000 元、72,000元，原告業已依約支付被告共計886,000
    元（即上開模具定價之一半金額）。又依系爭訂購合約書第
    5 條約定「甲方（即原告）提供之樣品或生產產品，乙方（
    即被告）在未徵得甲方同意時，不得提供給第三者。」、第
    6 條約定：「本模具所有權屬於甲方所有，乙方不得私下販
    售予甲方以外之第三人。」；暨系爭保管書第3 條約定：「
    愷得公司需要模具時，可無條件收回或轉交其他廠商製造，
    …。若有延誤交還模具，造成本公司重大損失，必須賠償本
    公司營業及公司信譽一切損失。」、第4 條約定：「保管期
    間不得將模具轉借他人使用或私用模具製造產品，若有上列
    情況必須付（按：應為「負」之誤寫）法律責任」等約定，
    如附表所示之模具所有權屬於原告所有，原告得隨時請求被
    告返還，被告如有延誤交還之情形，原告自得請求損害賠償
    ，且被告不得使用如附表所示之模具製造生產產品出售予他
    人。詎原告於95年7 、8 月發現被告私自出貨予他人之情形
    ，即要求被告返還如附表所示之模具，被告卻一再藉詞拖延
    ，拒不返還，嗣原告於96年11月29日再度以存證信函要求被
    告返還如附表所示之模具，被告仍藉詞拒絕。又原告因被告
    遲不返還如附表所示之模具，又因接獲國外客戶訂單，不得
    已乃先後於95年9 月25日、95年12月27日另行向訴外人日昱
    精密工業有限公司（下稱日昱公司）訂購同型之模具以為生
    產出售，支出費用700,000 元、325,000 元，共計為1,025,
    000 元。據此，爰依寄託契約法律關係請求被告返還如附表
    所示之模具，另依系爭保管書第3 條、民法第231 條之規定
    ，請求被告應給付因其遲延返還該等模具致原告受有損害1,
    025,000 元。並聲明：(一)被告應將如附表所示之模具返還原
    告。(二)被告應給付原告1,025,000 元，及自起訴狀送達翌日
    起至清償日止，按年息5 ％計算之利息。(三)願供擔保請求准
    予宣告假執行。
二、本訴被告則抗辯：原告前係以口頭向被告訂購如附表所示之
    模具，原告於被告委請廠商製作該等模具後才出示系爭訂購
    合約書要求被告簽立，因被告委請廠商製作已支付訂金，故
    雖系爭訂購合約書內載以原告僅支付該等模具定價之一半金
    額，且該等模具所有權歸於原告等不合理之約定，被告迫於
    無奈下始同意簽約。惟即便約定如此，依照一般商業習慣，
    該等模具既係由被告設計、生產且出資一半以製作，自應於
    被告有違反合約之情形下，原告始得請求返還。又兩造於95
    年8 月間曾於原告公司會議室協商返還該等模具事宜，原告
    公司董事長黃朝枝當時口頭承諾願買回該等模具及庫存之成
    品、半成品等，惟嗣於95年9 月兩造再次於原告公司會議室
    協商時，原告公司董事長黃朝枝則表示兩造繼續合作生產銷
    售，不取回該等模具，是原告於95年9 月後持續至96年1 月
    間仍向被告下訂單生產該等模具之產品。此後，直至96年11
    月29日原告寄發存證信函請求被告返還該等模具期間，原告
    未曾向被告請求返還該等模具。又被告不曾私自出售本件E-
    500 系列模具產品予他人，至被告所生產之E-360 系列產品
    ，與本件E- 500系列產品並不相同，就E-360 系列產品被告
    並未與原告有任何契約存在，被告另行製作出售即與原告無
    關。故原告欲取回該等模具，自應依承諾買回該等模具及庫
    存之成品、半成品。又原告於95年9 月25日、95年12月27日
    向日昱公司訂購模具，其中於95年9 月25日訂購者為E-360
    系列模具，與本件模具無關，況兩造於上開時地協商後迄至
    96年11月29日原告寄發存證信函期間，原告不但未曾向被告
    請求返還該等模具，甚且仍向被告訂購該等模具產品至96年
    1 月，顯見兩造仍在繼續合作中，被告並無遲延返還該等模
    具，原告卻單方面於兩造合作期間向日昱公司訂購模具，與
    被告無關，不得向被告請求其向日昱公司訂購模具之費用。
    並聲明：原告之訴及假執行之聲請均駁回。
貳、反訴部分：
一、反訴原告主張：反訴被告公司董事長黃朝枝於95年8 月協商
    時曾應允向反訴原告買回該等模具及庫存之成品、半成品，
    而就該等模具反訴原告投資金額為886,000 元，被告公司目
    前尚有庫存成品、半成品共計626,600 元。是依兩造上開約
    定，及系爭模具訂購合約書第9 條約定：「本合約書若有未
    盡事宜，雙方同意根據誠信原則依有關法令交易習慣辦理之
    。」之誠信原則，反訴被告自應履行其承諾買回該等模具及
    成品、半成品。並聲明：(一)反訴被告應給付反訴原告1,512,
    600 元，及自訴狀繕本送達反訴被告翌日起至清償日止，按
    年息5 ％計算之利息。(二)願供擔保，請准宣告假執行。
二、反訴被告則抗辯：反訴原告主張之事實，並未舉證以實其說
    ，反訴被告予以否認。並聲明：反訴原告之反訴駁回（卷第
    175頁以下）。
參、本院之判斷：
一、本訴部分：
  (一)原告主張如附表所示之模具，為原告先後於93年9 月8 日、
    95年5 月18日向被告訂購，並交由被告保管據以生產產品，
    兩造並訂有系爭模具訂購合約書、系爭保管書等情，業據其
    提出系爭模具訂購合約書、系爭保管書各2 份在卷可稽（卷
    第5-8 頁），且為被告所不爭執，足堪認定。而觀諸系爭模
    具訂購合約書第6 條、系爭保管書第3 條即已明確約定：如
    附表所示之模具，其所有權歸屬原告所有，交由被告保管期
    間，如原告需要模具時，可無條件收回或轉交其他廠商一情
    ，據此，原告依此約定請求被告返還該等模具，被告自應依
    約返還之。被告雖辯稱簽訂該等合約係迫於無奈云云，惟此
    抗辯僅涉被告於簽訂該等契約時之單方面動機、考量為何，
    自不影響該等契約條款已於兩造間有效成立之事實。被告雖
    又辯稱該等模具被告亦有出資，依一般交易習慣若非被告有
    違約行為原告不得取回云云。惟按解釋契約固須探求當事人
    之真意，不能拘泥於契約之文字，但契約文字業已表示當事
    人真意者，即不得反捨契約文字，而更為曲解。系爭模具訂
    購合約書、系爭保管書業已明確約定如前，顯無捨該契約文
    字另尋其他解釋之餘地，況被告就其所謂交易習慣一節，亦
    未能提出何證據以實其說，系爭模具訂購合約書亦已明訂原
    告僅需出資該等模具定價之一半金額即取得該等模具所有權
    ，則被告於訂立該等契約時，當已考量以該條件訂約時之自
    身利害盈虧，卻仍願意簽訂該等契約，自不得再執以該等契
    約有違公平云云為辯。從而，原告據上開約定，請求被告返
    還如附表所示之模具，為有理由，應予准許。
  (二)原告另主張因被告遲不返還如附表所示之模具，致原告不得
    已乃先後於95年9 月25日、95年12月27日另行向訴外人日昱
    公司訂購同型之模具以為生產出售，共計支出1,025,000 元
    ，依系爭保管書第3 條約定，被告應賠償原告上開損失等語
    ，並提出原告向日昱公司訂購模具之採購單、發票各2 份、
    96年11月29日原告寄發予被告之存證信函為證（卷第9-17頁
    ），另聲請傳訊證人即日昱公司副廠長丙○○到庭作證（卷
    第170 頁以下），惟為被告以前詞否認，是原告即應就被告
    有遲不返還該等模具之情而致原告需另行向日昱公司訂購模
    具生產出售等情負舉證責任。惟查，兩造曾於95年8 月間至
    原告公司會議室協商返還該等模具事宜，當時協商事項包該
    等模具之買回、存貨、驗收問題，惟並未達成協議，亦無做
    出結論一情，業據證人介紹兩造為本件模具交易者林葉煌於
    桃園地方法院檢察署檢察官另案（97年度偵字第18948 號）
    偵查時到庭結證明確（97年度他字第213 號偵卷第85-86 頁
    ），且為兩造所不爭執，可堪認定。再者，原告於上開會議
    後，仍持續向被告訂購該等模具製造之產品直至96年1 月間
    一節，亦有被告提出開立予原告之發票為證（卷第31 -36頁
    ），則被告辯稱於95年8 月兩造協商後，原告表示仍欲繼續
    合作生產，並未要求返還該等模具一情，應可採信。況原告
    除提出於96年11月29日寄發予被告之存證信函請求返回該等
    模具外，未能提出任何憑據得以認定原告曾於95年8 月協商
    後迄至96年11月29日寄發存證信函予被告之期間曾有向被告
    請求返還模具之事實，自無從證明於96年11月26日原告請求
    被告返還該等模具前被告有何陷於返還遲延之情，更遑論原
    告於95年9 月25日、95年12月27日所為訂購模具之行為與被
    告遲延返還模具有何關連。故原告上開向日昱公司訂購模具
    之支出，應不得向被告請求賠償。
  (三)綜上所述，原告依系爭訂購模具合約書、系爭保管書之約定
    ，請求被告返還如附表所示之模具，為有理由，應予准許；
    至原告另主張因被告遲延返還該等模具造成損失，請求被告
    賠償1,025,000 元云云，核無理由，應予駁回。
  (四)兩造均陳明願供擔保，請准宣告假執行或免為假執行，就原
    告勝訴部分，經核均無不合，爰酌定相當擔保金額分別准許
    之。至於原告敗訴部分，其假執行之聲請亦失所附麗，併予
    駁回。
二、反訴部分：
  (一)反訴原告主張反訴被告應依95年8 月之約定，買回該等模具
    及庫存成品、半成品等語，惟為反訴被告所否認，反訴原告
    自應就兩造間曾有成立買回之約定負舉證責任。惟查，反訴
    原告並未就兩造間有成立其所謂買回協議之事實為任何舉證
    ，況據證人林葉煌於檢察官訊問時所為證述，兩造雖曾於於
    95年8 月間至反訴被告公司會議室協商買回該等模具、庫存
    品等事宜，惟並未達成協議，亦無做出結論一情，業如前述
    ，是反訴原告主張反訴被告應給付其就該等模具出資及庫存
    品共計151,600 元，洵無所據，自難准許。
  (二)從而，反訴原告本於兩造買回之協議，請求反訴被告給付其
    1,512,600 元，及自訴狀送達翌日起起至清償日止，按年息
    5% 計 算之利息，為無理由，應予駁回。反訴原告假執行之
    聲請即失所附麗，併予駁回。
肆、本件事證已臻明確，兩造其餘主張及舉證，經核與本件判決
    並不生任何影響，爰不一一予以論述，附此敘明。
據上論結，本件原告之訴為一部有理由，一部無理由，反訴原告
之訴為無理由，依民事訴訟法第78條、第79條、第390 條第2 項
、第392 條第2 項，判決如主文。
中    華    民    國    97    年    11    月    28    日
                  民事第一庭    法  官  陳雪玉
如對本判決上訴，反訴原告除需繳納上訴費，另需補繳第一審裁
判費新台幣6,358 元，並須於判決送達後20日內向本院提出上訴
狀
以上正本與原本無異。
中    華    民    國    97    年    12    月    4     日
                                 書記官 吳瓊英


司法院資訊處製作；財團法人民間司法改革基金會備份。
